【裁判字號】    95,台上,5656
【裁判日期】    951019
【裁判案由】    貪污
【裁判全文】
最高法院刑事判決            九十五年度台上字第五六五六號
上   訴   人  台灣高等法院台南分院檢察署檢察官
上訴人即被告  甲○○
選 任辯護 人   吳永茂律師
上列上訴人等因被告貪污案件，不服台灣高等法院台南分院中華
民國九十二年十二月二十四日第二審判決（九十二年度上訴字第
一０一一號，起訴案號：台灣台南地方法院檢察署九十年度營偵
字第一０六二號），提起上訴，本院判決如下：
    主  文
原判決撤銷，發回台灣高等法院台南分院。
    理  由
本件原判決認定上訴人即被告甲○○（下稱被告）犯有原判決事
實欄一所示犯行，因而撤銷第一審諭知被告無罪之判決，改判論
被告連續對於主管之事務，明知違背法令，直接圖其他私人不法
利益，因而獲得利益罪，處有期徒刑伍年陸月，褫奪公權年；
固非無見。
惟查：(一)、刑事訴訟法第一百五十九條第一項規定：被告以外之
人於審判外之言詞或書面陳述，除法律有規定者外，不得作為證
據；其立法本旨係以被告以外之人於審判外之言詞或書面陳述，
屬於傳聞證據，違背直接審理及言詞審理原則，無法確保當事人
之反對詰問權，故除法律有規定，例如同法第一百五十九條之一
至第一百五十九條之五、第二百零六條等情形者外，原則上應認
該傳聞供述並無證據能力。原判決以證人黃愛鑾於法務部調查局
台南縣調查站調查時之供述作為認定被告罪行之證據（見原判決
正本第七頁末一行至第八頁第三行、第九頁第十四至十六行），
然黃愛鑾上開供述是否為傳聞供述？有無刑事訴訟法第一百五十
九條之一至第一百五十九條之五之例外情形而得為證據？原判決
未予審酌，遽採為證據，洵有違法。(二)、科刑之判決書，對於犯
罪事實必須詳加認定，而後於理由內敘明其認定犯罪事實所憑之
證據及其認定之理由，方足以資論罪科刑，其所載事實理由與其
所宣告之主文，尤必相互一致，若僅於理由內敘明其有犯罪之證
據，而事實欄內並未認定，則理由失其根據，僅於主文內宣告其
罪刑，而事實理由內均未記載，則主文失其根據，均與法定程式
不符，其判決即難謂非違法。原判決認定被告係台南縣稅捐稽徵
處之助理稅務員，負責轄區營業稅之稽徵業務，為依據法令從事
公務之人員。民國八十九年一月間，黃愛鑾以「盛芳記美食部」
名義在台南縣新營市○○路三六０號經營「貴族世家牛排新營店
」，並以「盛芳記美食部」名義向台南縣稅捐處申請設立稅籍，
該申請案件由被告承辦，被告前往該店實地調查後，核定應使用
統一發票，並填製「營業人設立登記查簽表」送上級決行，於八
十九年二月十七日，以八九南縣稅工字第八九０七三三五八號函
通知黃愛鑾前來稅捐處領用購票證，惟黃愛鑾拒不領用，而該牛
排店仍繼續營業，依營業稅法第四十七條第一款規定，納稅義務
人有此情形者，稅捐稽徵機關應通知業者限期改正或補辦，並處
以相當之罰鍰，對於逾期仍未改正或補辦者，得連續處罰，並得
停止其營業；乃被告對其主管之事務，基於圖利黃愛鑾之犯意，
違背法令，未依上開規定通知黃愛鑾補正並課罰；且在黃愛鑾申
請註銷「盛芳記美食部」之登記時，於八十九年六月二十一日，
以八九南縣稅工字第八九０八二六三一號函為不實之認定，指該
店「營業稅無欠稅及違章尚未結案之情形」，而准予辦理。嗣黃
愛鑾於同年七月間，另以「九麗小吃部」名義重新申請營利事業
設立登記，並以該「九麗小吃部」名義再向台南縣稅捐處申請稅
籍，仍由被告受理，被告明知「九麗小吃部」與「盛芳記美食部
」係同一業者在同一地址經營相同之生意，如據實查核該店之營
業額，不可能核定為無須使用統一發票之商店，詎為圖利黃愛鑾
逃漏稅捐，於其前往調查時，故意在製作「核定稅額報告表」時
，不實認定該店每日消費人數約六十人，每人約消費新台幣（下
同）一百元，將該店每月營業額核算為十八萬元，並核定為「免
使用統一發票」之商店，依營業稅法僅須繳交營業額百分之一之
營業稅，亦即每三個月僅須繳稅五千四百元，自八十九年七月至
九十年七月止（該九麗小吃部自九十年八月份起使用統一發票）
，按該店每月平均營業額約六十萬元計算，被告圖利黃愛鑾約三
十六萬六千六百元等情；並未認定被告如何基於圖利黃愛鑾之概
括犯意而為連續犯行為，乃於理由內說明被告二次圖利犯行，係
基於概括之犯意反覆為之；且於主文第二項諭知：甲○○連續對
於主管之事務，明知違背法令，直接圖其他私人不法利益，因而
獲得利益罪刑；其主文、事實及理由顯相矛盾。(三)、判決不適用
法則或適用不當者，為違背法令，刑事訴訟法第三百七十八條定
有明文。原判決於事實欄認定：被告在黃愛鑾申請註銷「盛芳記
美食部」之登記時，於八十九年六月二十一日，以八九南縣稅工
字第八九０八二六三一號函為不實之認定，指該店「營業稅無欠
稅及違章尚未結案之情形」，而准予辦理；嗣黃愛鑾於同年七月
間，另以「九麗小吃部」名義重新申請營利事業設立登記，並以
該「九麗小吃部」名義再向台南縣稅捐處申請稅籍，仍由被告受
理，被告明知「九麗小吃部」與「盛芳記美食部」係同一業者在
同一地址經營相同之生意，如據實查核該店之營業額，不可能核
定為無須使用統一發票之商店，詎為圖利黃愛鑾逃漏稅捐，於其
前往調查時，故意在製作「核定稅額報告表」時，不實認定該店
每日消費人數約六十人，每人約消費一百元，將該店每月營業額
核算為十八萬元，並核定為「免使用統一發票」之商店，依營業
稅法僅須繳交營業額百分之一之營業稅，亦即每三個月僅須繳稅
五千四百元，自八十九年七月至九十年七月止，按該店每月平均
營業額約六十萬元計算，被告圖利黃愛鑾約三十六萬六千六百元
等情；若屬無訛，被告是否尚牽連（參修正前刑法第五十五條）
犯刑法第二百十三條公務員登載不實文書罪而應從一重處斷？原
判決就此疏未說明，不惟理由不備，復有不適用法則之違法。(四)
、有罪之判決書，對於被告有利之證據不採納者，應說明其理由
，為刑事訴訟法第三百十條第二款所明定；故有罪判決書對於被
告有利之證據，如不加採納，必須說明其不予採納之理由，否則
即難謂無判決不備理由之違誤。被告之原審選任辯護人於原審審
判期日前即具狀辯護稱：被告受理查核「盛芳記美食部」之設立
登記日期為八十九年二月十五日，被告於同年三月二十七日至四
月十四日請婚假，翌（十五）日銷假上班，適同事劉雅瑜請產假
，由被告兼任其職務代理人。而依營業稅申報流程，「盛芳記美
食部」只須於同年五月十五日前申報，加上申報繳納營業稅之滯
納期一個月，被告必須在同年六月十五日以後方能知悉「盛芳記
美食部」未申報營業稅，之後被告才會調查「盛芳記美食部」是
否領購票證。被告於八十九年六月十六日接獲「盛芳記美食部」
之註銷登記申請書，尚未超過上開申報第一期營業稅之滯納期間
，被告根本無從查悉「盛芳記美食部」尚未領用購票證及統一發
票等語（見原審卷第一一四至一一五頁）。上開有利於被告之事
證，何以不足採取，原判決未說明其理由，亦屬理由不備。檢察
官及被告上訴意旨分別執以指摘原判決不當，均有理由，應認有
撤銷原判決發回更審之原因。
據上論結，應依刑事訴訟法第三百九十七條、第四百零一條，判
決如主文。
中    華    民    國  九十五  年    十    月   十九   日
                      最高法院刑事第十二庭
                          審判長法官  林  永  茂
                                法官  洪  文  章
                                法官  蘇  振  堂
                                法官  蕭  仰  歸
                                法官  何  菁  莪
      本件正本證明與原本無異
                                      書  記  官
中    華    民    國  九十五  年    十    月  二十五  日
                                                      Ｅ


司法院資訊處製作；財團法人民間司法改革基金會備份。
